【裁判字號】    90,訴,1141
【裁判日期】    900927
【裁判案由】    履行契約
【裁判全文】
臺灣臺北地方法院民事判決  九十年度訴字第一一四一號
    原      告  榮民工程股份有限公司
    法定代理人  乙○○
右當事人間請求履行契約事件，本院判決如左：
    主    文
被告應連帶給付原告新台幣捌佰肆拾元，及自民國八十九年十二月二十九日起至清
償日止，按年息百分之五計算之利息。
被告黃垂貴即大曜土地登記事務所應給付原告新台幣柒拾壹萬貳仟肆佰陸拾柒元，及
自民國八十九年十二月二十九日起至清償日止，按年息百分之五計算之利息。
原告其餘之訴駁回。
訴訟費用由被告黃垂貴即甲○○○○○○○○○○事務所負擔。
本判決第一項於原告以新台幣貳佰捌拾壹元為被告供擔保後，得假執行；但被告陳年
明即陳年明代書事務所如於假執行程序實施前，以新台幣捌佰肆拾元為原告預供擔
保，得免為假執行。
本判決第二項於原告以新台幣貳拾肆萬元為被告供擔保後，得假執行。
原告其餘假執行之聲請駁回。
    事    實
甲、原告方面：
一、聲明：
（一）被告甲○○○○○○○○○○事務所即黃垂貴與被告陳年明代書事務所即陳年
      明應連帶給付原告新台幣（下同）七十一萬三千三百一十元，及自民國八十九
      年十二月二十九日起至清償日止，按年息百分之五計算之利息。
（二）原告願供擔保，請准宣告假執行。
二、陳述：
（一）原告於八十七年八月五日辦理「五股工業區員工住宅建物登記作業」公開招標
      ，開標結果由被告甲○○○○○○○○○○事務所即黃垂貴（下稱黃垂貴）以
      低於底價之最低報價三十三萬九千八百七十二元得標，並與原告於八十七年八
      月簽訂「辦理五股工業區員工住宅一九四單元建物總登記作業及其產權移轉登
      記及抵押權設定登記作業」契約，以被告陳年明代書事務所即陳年明（下稱陳
      年明）為連帶保證人受任辦理建物登記作業。
（二）依五股工業區員工住宅出售要點第二十一條規定：「五股員工承購本員宅產權
      移轉登記作業．．．所需登記規費每戶暫收一萬五千元，所需契稅每戶暫收四
      萬五千元。前項費用於本員宅交屋日前由榮工公司通知繳納，日後則按實際發
      生費用多退少補。」故原告即依進度，向可辦理登記之承購戶暫收六萬元，作
      為相關規費之用，並依兩造契約書第五條之規定：「本作業應繳納之規費、稅
      金由承購人負擔，由原告代收後交予被告黃垂貴繳納」，將下列兩筆預支費用
      交予黃垂貴辦理移轉登記繳納規費及契稅之用。
  １、台北縣政府於八十九年七月初就黃秋霞等十五戶核准辦理移轉登記，因該十五
      戶中，黃秋霞及許月卿二戶為九二一地震之受災戶，免繳納登記規費及契稅，
      故原告乃於八十九年七月七日交予黃垂貴相關移轉證明文件，嗣並交付預支費
      用七十八萬元（60000*13=780000)  予黃垂貴辦理移轉登記，計實際支出移轉
      登記規費一萬三千一百七十元、抵押權設定規費三萬六千一百八十元、契稅四
      十萬九千二百四十八元及謄本費用八百八十元，共計支出四十五萬九千四百七
      十八元（13170+36180+409248+880 =459478）。
  ２、台北縣政府於八十九年七月中旬另就張雅芬第十三戶核准辦理移轉登記，原告
      乃於八十九年七月十九日交予黃垂貴相關移轉證明文件，嗣再交付預支費用七
      十八萬元（60000*13=780000)  予黃垂貴辦理移轉登記，惟黃垂費僅辦妥十戶
      ，計實際支出移轉登記規費一萬零三百二十九元、抵押權設定規費三萬一千九
      百一十元、契稅三十二萬二千四百四十六元及謄本費用八百八十元，共計支出
      三十六萬五千四百零五元（10329+31910+322446+720=365405）。
（三）綜上，原告前後二次撥付予黃垂貴之預支費用共計一百五十六萬元，此項費用
      即係交付予黃垂費作為辦理移轉登記時繳納規費及契稅之用，故於實際繳納完
      畢後如有剩餘，自應返還於原告，是被告應返還予原告之剩餘預支費用為第一
      筆之三十二萬零五百二十二元 (000000-000000=320522) 及第二筆之四十一萬
      四千五百九十五元  (000000-000000=414595)，共計七十三萬五千一百一十七
      元(320522+414595=735117)。
（四）另被告黃垂貴於辦理產權移轉登記完後，因其遲未將剩餘之款項交還，致八十
      九年十月間承購戶向台北縣府申訴要求利息損失，原告不得不就八十九年十月
      以前已辦妥移轉登記之十六戶承購戶，賠償其利息損失共計三千八百二十八元
      ，而依兩造契約書第十條約定：「因被告作業致原告、或承購人、出售人蒙受
      損失，被告負全部賠償責任」，是黃垂貴自應賠償原告上開損失。
（五）又關於黃垂貴辦理第二批十三戶產權移轉登記作業，原告係於八十九年七月十
      九日交付相關文件，依兩造契約第七條規定：「辦理期限：．．．；已售出之
      單元於承購人繳清價款，自原告通知之日起二個月內完成產權移轉登記及抵押
      權設定登記。」其辦理期限最遲應為八十九年九月十八日，惟查被告僅辦理其
      中十戶，即承辦戶陳寶鑾業於八十九年九月二十七日辦妥移轉登記，逾期八日
      ，依契約第八條規定：「罰則：除不可歸責於乙方之事由外，逾期未辦竣者，
      每逾一日按每件總價處千分之一違約金計罰。」故計罰違約金七元（代書費〔
      詳後述｝ 860 元 *8 天 *0.001=7  元〔四捨五入〕）；另陳慧芬等九戶於八
      十九年十一月八日辦妥移轉登記手續，逾期五十天，計罰違約金五百四十九元
      （代書費 1220 元 *9 戶 *50 天 *0.001=549  元）；其餘關於蔡陳秀玉、施
      曉梅、黃文通三戶，被告遲未辦理移轉登記，原告於前開陳慧芬等九戶辦妥移
      轉登記後仍屢催無著，不得不自行取回辦理，並於八十九年十二月十五日辦妥
      移轉登記，計逾期八十七天，應罰違約金二百八十七元（原應給付之代書費
      [1220+860+ 1220] 元 *87 天 *0.001=287 元），是被告因遲延而應給付之違
      約金共計八四三元（7+549+287=843）。
（六）查代書費之計算，每戶為一千二百二十元，惟如承購戶未委託辦理抵押權設定
      作業者，其代書費則為八百六十元。被告黃垂貴辦理第一批十五戶產權移轉登
      記作業，其中有二戶未辦理抵押權設定作業，故其代書費為一萬七千五百八十
      元（[1220*13]+[860*2]=17580）依契約第九條規定扣除百分之十的執行業務
      所得一千七百五十八元，故第一批作業被告黃垂貴得領取之代書費為一萬五千
      八百二十二元（00000-0000=15822);  又被告黃垂貴辦理第二批十三戶產權移
      轉登記作業，其中有一戶未辦理抵押權設定作業，另有三戶係由原告取回自辦
      ，故其代書費為一萬一千八百四十元（〔 1220*9]+860=11840），依契約第九
      條扣除百分之十執行費一千一百八十四元後，被告第二批作業應領之代書費為
      一萬零六百五十六元（00000-0000=10656），故被告尚未領取之代書費為二萬
      六千四百七十八元（15822+10656=26478)。
（七）綜上，被告應給付原告剩餘之預支費用七十三萬五千一百一十七元，及利息損
      失三千八百二十八元及違約金八百四十三元，共計七十三萬九千七百八十八元
      ，扣除原告應給付之代書費用二萬六千四百七十八元後，被告黃垂貴尚應給付
      原告七十一萬三千三百一十元，原告前於八十九年十二月二十六日函催被告給
      付上開金額，惟被告二人分別於八十九年十二月二十七日及同年月二十八日接
      獲前開存證信函，惟被告迄今仍未予置理，為此依據不當得利、契約及連帶保
      證之法律關係請求被告連帶給付上開金額，及其受催告即八十九年十二月二十
      九日起至清償日止，按年息百分之五計算之利息。
（八）對被告抗辯所為之陳述：
  １、被告黃垂貴之登記作業範圍，依契約第三條規定：作業內容：詳標單總表，觀
      諸標單總表，該作業項目包括：１地目變更（五件）、２土地移轉登記（一九
      四件）、３稅籍申報（一九四件）、４建物登記（一九四件）、３建物移轉登
      記（一九四件）、６抵押權設定登記（一九四件）。辦理期限則依契約書第七
      條規定：辦理期限：建物總登記自領得使用執照之日起十五日內提出申請，二
      個月內完成；已出售之單元於承購人繳清價款，自原告通知之日起二個月內完
      成產權移轉登記及抵押權設定登記。次依原告之投標公告載：主旨：為辦理五
      股工業區員工住宅建物總登記，銷售後產權移轉登記及抵押權設定登記作業，
      以招標方式委託土地登記專業代理人辦理，按原告係陸續銷售該員工住宅，故
      該登記作業之標的物，係指原告陸續銷售之一九四單元建物，是由上可知，系
      爭契約係約定黃垂貴應辦理五股工業區員工住宅一九四單元之建物，經查本件
      訴訟所涉及之住宅承購戶，均為上開一九四單元之一部分，自屬系爭契約之一
      部分，並為被告陳年明所保證之範圍。
  ２、原告係依五股工業區員工住宅出售要點第二十條之規定，函請台北縣政府核發
      產權移轉證明書件，並交由委託之代書即被告黃垂貴辦理產權移轉登記及抵押
      權設定登記，次再依同要點第二十一條之規定，暫收登記規費及契稅，另依系
      爭契約書第五條規定，本作業應繳之規費、稅金由承購戶負擔，由原告代收後
      交由黃垂貴繳納，是將代收之規費等費用交由黃垂貴繳納。假設原告所交付之
      金額與實際繳納之金額未為一致時，自應由原告補足或被告退還，毋待多言，
      是黃垂貴應將未繳及溢領之金額退還，依契約解釋之當然結果，自屬履行契約
      之一部分，被告陳年明辯稱該退還之行為非屬履行契約之行為，應不足採。
  ３、再依兩造契約書第十條：因黃垂貴之作業致原告或承購人、出售人蒙受損失，
      黃垂貴負全部責任，同契約書第十一條：．．．黃垂貴之連帶保證人對於黃垂
      貴所負本契約之一切責任，均應連帶負其責任．．．，被告黃垂貴收受規費後
      未為繳納，或餘額未退還，均屬因其作業致原告或承購人蒙受損失，故依上開
      約定，被告黃垂貴應負全部責任，而被告陳年明應連帶負其責任。
  ４、經查原告預付之金額係依據台北縣政府所訂定之出售要點代收及支付，應無過
      失之可言，且原告交付金錢以履行契約為目的，亦無消費借貸之意思，原告亦
      否認原告於八十九年七月前即應得悉每戶實際應納規費及稅捐金額合計為三萬
      二千萬有餘。
  ５、原告係受台北縣政府之託，辦理五股工業區員工住宅之銷售及建物登記等作業
      ，原告受託之後，乃將該批建物相關之登記、申報作業，包括地目變更、建物
      總登記、將來銷售後之產權移轉登記、抵押權設定登記等作業公開招標，並由
      被告黃垂貴得標，其付款方式即約定：原告辦妥之項目及件數付款，並代為預
      扣百分之十執行業務所得．．．，又因招標當時台北縣政府尚未擬訂出售要點
      ，原告無法立即辦理銷售作業，須待台北縣政府訂立出售要點後，原告始能據
      以進行銷售作業，黃垂貴亦才能辦理銷售後建物之產權移轉登記及抵押權設定
      登記，此均為招標當時所明瞭之事實，另由原告之投標公告：「主旨：為辦理
      五股工業區員工住宅建物總登記、銷售後產權移轉登記及抵押權設定登記作業
      ．．．，」亦可證該移轉登記包括原告銷售後之建物，故被告黃垂貴於得標後
      ，只能先辦妥建物總登記而已。嗣台北縣政府於八十九年二月三日核定五股工
      業區住宅出售要點後，原告始依前開出售要點開始進行銷售戶作業，而對於售
      出之房屋，即交由被告黃垂貴依兩造契約書辦理產權移轉登記及抵押權設定登
      記，是黃垂貴於八十九年七月間所辦理之登記作業，均屬原契約之履行，毋待
      多言。
三、證據：提出開標紀錄、契約書、五股工業區員工住宅出售要點、台北縣政府八九
    北府建工字第二三三八四一號及二五四０九四號函、原告（八九）榮工開字第一
    一八二一號及一二五０四號函、被告八十九年六月十九日及八十九年六月二十六
    日函、黃秋霞等十五戶及陳寶鑾等十戶費用支出明細表、縣民開講交辦處理單、
    加計利息退款明細表、建物所有權狀、原告之簽呈、原告自辦之承購戶退款明細
    表、存證信函及其回執影本等影本為證。
乙、被告方面：
壹、被告甲○○○○○○○○○○事務所即黃垂貴方面：
    被告未於言詞辯論期日到場，亦未提出書狀作任何聲明或陳述。
貳、被告陳年明代書事務所即陳年明方面：
一、聲明：
（一）原告之訴及其假執行之聲請均駁回。
（二）如為不利之判決，願供擔保請准免為假執行。
二、陳述：
（一）系爭契約除本件黃秋霞等十五戶及張雅芬等十三戶外，其餘包括一九四單元建
      物總登記、一六六單元產權移轉登記以及抵押權設定登記所有作業早於八十九
      年二月辦竣，是本件為餘屋再賣，不在被告保證之範圍內。縱屬原告保證範圍
      內，則原告於八十九年七月前即應得悉每戶實際應納規費及稅捐金額合計約為
      三萬二千元有餘，實無由復交付黃垂貴每戶六萬元，多出之金額應是原告與黃
      垂貴間另有協議，作為消費借貸之用，並非被告於系爭契約為黃垂貴應履行之
      責任與義務保證之範圍，原告訴請被告負保證責任外之消費借貸債務，依法無
      據。
（二）被告黃垂貴於八十七年間受原告委任理五股工業區員工住宅一九四單元建物總
      登記作業及其產權移轉登記及抵押權設定登記作業事務，被告陳年明雖依據契
      約第十一條約定為連帶保證人，同意對黃垂貴就契約所負之一切責任均應負連
      帶責任，惟觀諸黃垂貴依系爭契約之應負之責任，為代為繳納系爭作業應繳之
      規費、稅金（依契約第五條）；及對於承辦案件負保密義務（第六條）；自領
      得使用執照之日起十五日內提出建物總登記申請，並於二個月內完成；及自原
      告通知之日起二個月內完成產權移轉登記及抵押權設定登記（第七條）；未遵
      期完成登記者，每逾一日按每件總價千分之一計付違約金責任（第八條）；以
      及因黃垂貴之作業致原告或承購人、出售人蒙受損失之賠償責任。是被告因系
      爭契約對於原告應負之連帶保證責任，以負代為黃垂貴履行約定義務即代為執
      行本契約約定之辦理系爭建物總登記作業及其產權移轉登記及抵押權設定登記
      作業作業之責任，以及依據系爭契約第八條約定給付違約金及第十條賠償因作
      業致原告、承購人或出售人所蒙受損失之責任為限，不包括預收款之返還責任
      。
（三）另依據系爭契約第五條約定本作業應繳之規費、稅金由承購人負擔，由原告代
      收後交予黃垂貴繳納之文義觀之，並無預支費用應將剩餘款項返還之約定，況
      依據系爭契約第七條辦理期限約定觀之，系爭契約約定之委任登記事務，就建
      物總登記部分自領得使用執照之日起十五日內提出申請，產權移轉登記及抵押
      權登記則係已出售單元於承購人繳清價款後，自原告通知日起二個月內完成，
      準此，本件業應繳之規費、稅金於原告通知被告黃垂貴提出申請時，即能確定
      ，原告縱依五股工業區員工住宅出售要點第二十一條規定向承購戶預收規費及
      契稅合計六萬元，並約定找補，即應依據系爭契約第五條約定將代收之規費、
      稅金按確定之金額交與黃垂貴繳納方為稱是，實無理由任憑被告黃垂貴預支近
      一倍之費用，因而發生應返還剩餘費用責任，原告難謂無可歸責情事，並已超
      出系爭契約約定範圍，被告自無任何責任可言，是被告就系爭契約對於原告縱
      應負責，亦僅限於原告依據第七條請求之逾期違約金而已，其餘原告之請求即
      屬無據。
（四）再按五股工業員工住宅出售要第二十一條規定，原告於五股員工承購本員宅產
      權移轉登記作業時，每戶暫收規費及所需契稅合計六萬元，日後則按實際發生
      費用多退少補云云，係屬原告與第三人承購本員宅產權移轉之約定，該出售要
      點並非系爭契約書之一部分，此由系爭契約書第二條明定本契約包括下列文件
      ：（一）契約書。（二）比價紀錄。（三）標單總表（價目單）。可稽，且遍
      查系爭契約書內並未作與員工住宅出售要點相同之規定，僅於系爭契約書第五
      條約定，本件業應繳納之規費、稅金由承購人負擔，由原告代收後交予黃垂貴
      ，更可得證，原告縱依出售要點向承購戶預收規費、稅金，卻應按系爭契約約
      定，按實際應繳納之規費、稅金金額交予黃垂貴，至於原告為何於可得而知辦
      理產權移轉登記及抵押權登記作業承購戶實際應繳納之規費及稅金金額時，未
      依系爭契約約定，將實際應繳納金額交予被告黃垂貴，反之，卻交付高達近一
      倍之金額交付被告黃垂貴，即非被告於簽訂系爭契約為連帶保證時所能知悉，
      因而黃垂貴返還預支費用之債務，非被告保證責任所及。
（五）原告於黃垂貴辦理陳慧芬等九戶及蔡陳秀玉、施曉梅、黃文通等三戶移轉登記
      未果時，於八十九年十月二十五日以八九榮工開字第二０一六四號函外知被告
      開會，要求被告負保證責任，代為履行相關移轉登記作業云云，被告立即履行
      保證責任，於同年十二月間將上開陳慧芬等九戶之移轉、設定等相關登記作業
      辦竣，並代為繳付所有規費、設定費等，是被告確實已履行保證責任與義務，
      是被告就系爭契約之連帶保證責任，乃就系爭契約約定之建物總登記作業及其
      產權移轉登記及抵押權設定登記作業，以及因本作業應繳登記規費、稅捐代收
      代付之代為履行之責任，而非原告逾越系爭合計共二十八餘戶實際應繳納之規
      費及稅捐金額更交付黃垂貴作為消費借貸未償債務之連帶保證責任，縱非消費
      借貸，亦難謂非可歸責於原告之事由所致，即無由要求被告負保證責任範圍外
      之義務。
三、證據：提出原告（八九）榮工開字第二０一六號函影本一紙、原告開發事業部簽
    收單影本三紙為證。
    理    由
甲、程序方面：
    被告黃垂貴未於言詞辯論期日到場，核無民事訴訟法第三百八十六條所列各款情
    形，爰依原告聲明，由其一造辯論而為判決，合先敘明。
乙、得心證之理由：
一、原告主張原告於八十七年八月五日辦理「五股工業區員工住宅建物登記作業」公
    開招標，開標結果由被告黃垂貴以低於底價之最低報價三十三萬九千八百七十二
    元得標，並與原告於八十七年八月簽訂「辦理五股工業區員工住宅一九四單元建
    物總登記作業及其產權移轉登記及抵押權設定登記作業」契約，受任辦理建物登
    記作業。又原告依五股工業區員工住宅出售要點第二十一條及依兩造契約書第五
    條之規定，將預支費用共一百五十六萬元交予黃垂貴辦理移轉登記繳納規費及契
    稅之用，詎被告黃垂貴未於約定時間內完成登記作業，且拒不返還剩餘預支費用
    七十三萬五千一百一十七元，及利息損失金額三千八百二十八元及違約金八百四
    十三元共計七十三萬九千七百八十八元，扣除被告黃垂貴尚未領取之代書費二萬
    六千四百七十八元後仍應給付原告七十一萬三千三百一十元，另被告陳年明為系
    爭契約之連帶保證人，亦應於上開範圍內負連帶責任等語。
二、被告陳年明則以被告黃垂貴於八十七年間受原告委任辦理五股工業區員工住宅一
    九四單元建物總登記作業及其產權移轉登記及抵押權設定登記作業事務，被告陳
    年明雖依據契約第十一條約定為連帶保證人，同意對黃垂貴就契約所負之一切責
    任均應負連帶責任。惟系爭契約除本件黃秋霞等十五戶及張雅芬等十三戶外，其
    餘包括一九四單元建物總登記、一六六單元產權移轉登記以及抵押權設定登記所
    有作業早於八十九年二月辦竣，是本件為餘屋再賣，不在被告保證之範圍內。縱
    屬原告保證範圍內，被告因系爭契約對於原告應負之連帶保證責任，以負代為黃
    垂貴履行約定義務即代為執行本契約約定之辦理系爭建物總登記作業及其產權移
    轉登記及抵押權設定登記作業作業之責任，以及依據系爭契約第八條約定給付違
    約金及第十條賠償因作業致原告、承購人或出售人所蒙受損失之責任為限，不包
    括預收款之返還責任。另依據系爭契約第五條約定本作業應繳之規費、稅金由承
    購人負擔，由原告代收後交予黃垂貴繳納之文義觀之，亦無預支費用應將剩餘款
    項返還之約定，因而黃垂貴返還預支費用之債務，非被告保證責任所及等語資為
    抗辯。
三、原告主張原告於八十七年八月五日辦理「五股工業區員工住宅建物登記作業」公
    開招標，開標結果由被告黃垂貴以低於底價之最低報價三十三萬九千八百七十二
    元得標，並與原告於八十七年八月簽訂「辦理五股工業區員工住宅一九四單元建
    物總登記作業及其產權移轉登記及抵押權設定登記作業」契約，以被告陳年明為
    連帶保證人受任辦理建物登記作業。又原告依五股工業區員工住宅出售要點第二
    十一條及依兩造契約書第五條之規定，將預支費用共一百五十六萬元交予黃垂貴
    辦理移轉登記繳納規費及契稅之用，詎被告黃垂貴未於約定時間內完成登記作業
    ，且拒不返還剩餘預支費用七十三萬五千一百一十七元，另亦未依契約給付利息
    損失金額三千八百二十八元及違約金八百四十三元共計七十三萬九千七百八十八
    元，原告前於八十九年十二月二十六日函催被告給付上開七十三萬九千七百八十
    八元扣除被告黃垂貴尚未領取之代書費二萬六千四百七十八元後仍應給付原告七
    十一萬三千三百一十元，惟被告分別於八十九年十二月二十七日及同年月二十八
    日接獲前開存證信函迄今仍未予置理之事實，業據其提出開標紀錄、契約書、五
    股工業區員工住宅出售要點、台北縣政府八九北府建工字第二三三八四一號及二
    五四０九四號函、原告（八九）榮工開字第一一八二一號及一二五０四號函、被
    告八十九年六月十九日及八十九年六月二十六日函、黃秋霞等十五戶及陳寶鑾等
    十戶費用支出明細表、縣民開講交辦處理單、加計利息退款明細表、建物所有權
    狀、原告之簽呈、原告自辦之承購戶退款明細表、存證信函及其回執影本等影本
    為證，核屬相符，且被告陳年明亦未加爭執，又被告黃垂貴既未於言詞辯論期日
    到場爭執，亦未提出資料以供本院參酌，自堪信原告之主張為真實。
四、另原告主張被告陳年明應連帶給付七十一萬二千四百六十七元，則為被告陳年明
    所否認，並以上開情詞置辯，是本件所應審究者，為原告請求返還預支費用、利
    息損失及違約金是否為陳年明之保證範圍？經查：
（一）按保證，乃當事人約定，一方於他方之債務人不履行債務時，由其代負履行責
      任之契約。民法第七百三十九條定有明文。惟民法上所稱之責任有履行責任、
      返還責任、賠償責任等，保證人依前述規定，所負之責任，自屬履行責任。次
      按保證債務，除契約另有訂定外，包含主債務之利息、違約金、損害賠償及其
      他從屬於主債務之負擔，亦為民法第七百四十條所明訂。是我民法第七百四十
      條既規定若契約無明文規定，則保證債務包括主債務之損害賠償在內；從而民
      法所謂之保證債務，係指就主債務人之「履行責任代負之」，即不僅得代為履
      行，即主債務人不履行債務時，應負之賠償責任，保證人亦應負之。是被告主
      張其因系爭契約對於原告應負之連帶保證責任，僅限於代黃垂貴履行約定義務
      即代為執行本契約約定之辦理系爭建物總登記作業及其產權移轉登記及抵押權
      設定登記作業作業之責任，尚有誤會。
（二）系爭五股工業區員工住宅建物登記作業，係由原告於八十七年八月五日辦理公
      開招標，開標結果由被告黃垂貴得標，故與原告簽立系爭契約，有開標紀錄及
      契約書影本為證，另依原告之投標公告載有：「主旨：為辦理五股工業區員工
      住宅建物總登記，銷售後產權移轉登記及抵押權設定登記作業，以招標方式委
      託土地登記專業代理人辦理」，及依契約書第一條：「作業名稱：五股工業區
      員工住宅一九四單元建物總登記作業及其產權移轉登記及抵押權設定登記作業
      。」與第二條：「本契約包括下列文件：「．．．（三）標單總表（價目單）
      。」觀諸標單總表，該作業項目包括：１地目變更（五件）、２土地移轉登記
      （一九四件）、３稅籍申報（一九四件）、４建物登記（一九四件）、３建物
      移轉登記（一九四件）、６抵押權設定登記（一九四件）。」是依招標公告及
      上開約定觀之，系爭契約作業範圍包括一九四單元建物銷售後之產權移轉登記
      及抵押權設定登記。查本件請求均屬一九四單元之建物，及作業內容為建物移
      轉登記及抵押權設定登記，為兩造所不爭執，又依標單總表記載付款之方式為
      按辦妥之項目及件數付款，並未限於一次全部辦妥，職是本件登記之建物雖非
      第一批辦理銷售後產權移轉登記及抵押權設定登記之建物，仍屬系爭契約之履
      行，屬於陳年明之保證範圍。從而被告陳年明抗辯系爭契約除本件黃秋霞等十
      五戶及張雅芬等十三戶外，其餘包括一九四單元建物總登記、一六六單元產權
      移轉登記以及抵押權設定登記所有作業早於八十九年二月辦竣，是本件為第一
      批未銷售餘屋再賣，不在其保證之範圍內等語即不可採。
（三）另依據系爭契約第五條雖約定：「本作業應繳之規費、稅金由承購人負擔，由
      原告代收後交予黃垂貴繳納。」觀之，並無關於黃垂貴溢收費用時應將剩餘款
      項返還之約定，又原告縱依五股工業區員工住宅出售要點第二十一條規定向承
      購戶預收規費及契稅合計六萬元，並約定找補，惟該出售要點並非系爭契約書
      之一部分，此由系爭契約書第二條明定本契約包括下列文件：（一）契約書。
      （二）比價紀錄。（三）標單總表（價目單）。可稽，是依契約約定，原告應
      按實際應繳納之規費、稅金金額交予黃垂貴，縱原告所交付之金額超出應繳納
      之金額時，黃垂貴有返還剩餘預支費用之義務，惟此係黃垂貴無法律上之原因
      而受有利益，致原告受有損害，應屬於不當得利之法律關係，其返還義務並非
      依委任契約解釋之當然結果所必然可得。參以系爭契約於八十七年八月訂立，
      其時台北縣政府尚未訂立五股工業區員工住宅出售要點，若依原告所稱返還剩
      餘預支費用為陳年明之保證範圍，則該範圍繫於契約內容外即上開出售要點所
      定預支費用之多寡，令陳年明於簽約時負擔無法預計之保證責任，顯非保證契
      約之目的，因而黃垂貴返還預支費用之債務，並非契約之作業內容，黃垂費未
      返還預支費用，亦非黃垂貴依契約作業蒙受之損失，故非被告陳年明保證責任
      所及。是以原告根據連帶保證之法律關係請求陳年明給付非保證範圍內之剩餘
      預支費用為無理由。
（四）又黃垂貴雖於辦理產權移轉登記完後，因其遲未將剩餘預支費用返還，致承購
      戶於台北縣政府求利息損失，並致原告賠償利息損失三千八百二十八元，惟返
      還剩餘預支費用既屬於黃垂貴基於與原告間不當得利之法律關係所生之義務，
      則利息之損失應屬於黃垂貴因不當得利而生之償務不履行損害賠償責任，亦非
      黃垂貴依契約作業蒙受之損失，是無兩造契約第十條：「因黃垂貴之作業致原
      告或承購人、出售人蒙受損失，黃垂貴負全部賠償責任之適用。」，自亦不在
      陳年明之保證範圍內，是原告依契約約第十條請求陳年明就利息損失部分負連
      帶責任亦不可採。
（五）按契約第八條約定：「除不可歸責於黃垂貴之事由外，逾期未辦竣者，每逾一
      日按每件總價處千分之一違約金計罰。」次按按保證債務，除契約另有訂定外
      ，包含主債務違約金，亦如前述。查關於黃垂貴辦理第二批十三戶產權移轉登
      記作業，原告係於八十九年七月十九日交付相關文件，依兩造契約第七條規定
      ：「辦理期限：．．．；已售出之單元於承購人繳清價款，自原告通知之日起
      二個月內完成產權移轉登記及抵押權設定登記。」其辦理期限最遲應為八十九
      年九月十八日，惟查被告僅辦理其中十戶，即承辦戶陳寶鑾業於八十九年九月
      二十七日辦妥移轉登記，逾期八日，故計罰違約金七元；另陳慧芬等九戶於八
      十九年十一月八日辦妥移轉登記手續，逾期五十天，計罰違約金五百四十九元
      ；其餘關於蔡陳秀玉、施曉梅、黃文通三戶，被告遲未辦理移轉登記，原告於
      前開陳慧芬等九戶辦妥移轉登記後仍屢催無著，不得不自行取回辦理，並於八
      十九年十二月十五日辦妥移轉登記，計逾期八十七天，應罰違約金二百八十七
      元，是被告因遲延而應給付之違約金共計八百四十三元，業據提出加計利息退
      款明細表、原告之簽呈、原告自辦之承購戶退款明細表等影本為證，並為陳年
      明所不爭執，是陳年明自應依上開契約第八條及第十一條：「．．．黃垂貴之
      連帶保證人對於黃垂貴所負本契約之一切責任，均應負連帶責任．．．」，與
      黃垂貴連帶給付原告違約金八百四十三元。
（六）綜上所述，原告依據不當得利及委任契約之法律關係，得請求黃垂貴給付剩餘
      預支費用七十三萬五千一百一十七元、利息損失三千八百二十八元及違約金三
      千八百二十八元，扣除原告應給付之代書費二萬六千四百七十八元後，黃垂貴
      尚應給付原告七十一萬三千三百一十元，又陳年明為黃垂貴之連帶保證人，於
      保證之範圍內自應與黃垂貴連帶給付違約金八百四十三元，原告並得請求自通
      知被告之翌日即八十九年十二月二十九日起計算之法定遲延利息，至於逾此部
      分（即七十一萬三千三百一十元減去八百四十三元為七十一萬二千四百六十一
      元）非屬陳年明之保證範圍內，原告自不得向陳年明請求。
五、從而原告依據不當得利及委任契約之法律關係，請求被告連帶給付原告八百四十
    三元，及自民國八十九年十二月二十九日起至清償日止，按年息百分之五計算之
    利息。及請求黃垂貴即大曜土地登記事務所給付原告七十一萬二千四百六十七元
    ，及自民國八十九年十二月二十九日起至清償日止，按年息百分之五計算之利息
    ，應予准許，逾此部分之請求為無理由，應予駁回。
六、原告及陳年明均陳明願供擔保，請准宣告假執行或免為假執行，關於原告勝訴部
    分，經核均無不合，爰各酌定相當之擔保金額，併准許之。至原告敗訴部分，其
    假執行之聲請，已失所附麗，應予駁回。
七、本件判決事證已臻明確，兩造其餘攻擊防禦及舉證，核與判決結果無影響，爰不
    另一一論述，附此敘明。
八、據上論結，本件原告之訴為一部有理由；一部無理由，依民事訴訟法第七十九條
    但書、第八十五條第一條但書、第三百八十五條第一項前段、第三百九十條第二
    項、第三百九十二條判決如主文。
中      華      民      國    九十      年      九      月    二十七    日
                                民事第六庭審判長法  官  鄭純惠
                                                法  官  劉坤典
                                                法  官  胡宗淦
右為正本係照原本作成
如對本判決上訴，須於判決送達後廿日內向本院提出上訴狀
中      華      民      國    九十      年      九      月    二十七    日
                                                法院書記官  劉寶鈴


司法院資訊處製作；財團法人民間司法改革基金會備份。
